臺灣高等法院花蓮分院民事判決　九十三年度重上國更(二)字第一號
　　　上　訴　人　甲○○
　　　訴訟代理人　施純貞律師
　　　上　訴　人　花蓮縣秀林鄉公所
　　　法定代理人　乙○○
　　　訴訟代理人　魏辰州律師
右當事人間請求國家賠償事件，兩造對於臺灣花蓮地方法院八十八年度重國更(一)字
第二號中華民國八十八年九月三十日第一審判決，各自提起上訴，經判決後由最高法
院第二次發回更審，本院於中華民國九十三年八月五日言詞辯論終結，判決如左：
　　　主　文
原判決關於駁回上訴人甲○○後開第二項之訴部分及訴訟費用之裁判廢棄。
上訴人花蓮縣秀林鄉公所應再給付上訴人甲○○新台幣壹佰柒拾柒萬捌仟零玖拾陸元
，及自民國八十八年五月二十六日起至清償日止，按週年利率百分之五計算之利息。
兩造其餘上訴均駁回。
第一、二審及發回前第三審訴訟費用由上訴人花蓮縣秀林鄉公所負擔四分之三，餘由
上訴人甲○○負擔。
　　　事　實
甲、上訴人甲○○方面：
　一、聲明：
　　(一)、原判決不利於上訴人部分廢棄。
　　(二)、右廢棄部分，上訴人花蓮縣秀林鄉公所( 下簡稱秀林鄉公所 )應再給付上訴
　　　　人甲○○新台幣（下同）一千零八十五萬七千五百九十九元及自八十八年五
　　　　月二十六日起至清償日止，按年息百分之五計算之利息。
　　(二)、秀林鄉公所之上訴駁回。
　二、陳述及所用證據，除與原判決記載相同者，予以引用外，補稱：
　　(一)、依中央氣象局之氣候資料顯示，事發前一日（八十六年六月十二日）之最大
　　　　雨量為十一公釐，累積雨量為二四點五公釐，而事發當日之最大雨量亦僅為
　　　　一公釐，累積雨量為三公釐（上更證一，改編自前審證物五，上訴人秀林鄉
　　　　公所未注意氣象資料以○．一公釐為單位，故誤稱六月十二日最大雨量一一
　　　　○公釐，六月十三日最大雨量十公釐），依中央氣象局『災變特報』定義中
　　　　，『豪雨』指『連續降雨，而且一日雨量累積到一三○公釐』，而『大雨』
　　　　為『降雨量在五十公釐以上，且有可能造成災害』（上更證二），本件由上
　　　　更證一之證據中，於事發前近半個月中，從未有一日累積雨量到達五十公釐
　　　　以上，亦即事發前近半個月內，根本未曾發生大雨，遑論豪雨之情形。故本
　　　　件事件之發生，確非為天災地變之不可抗力。上訴人秀林鄉○○○○道之管
　　　　理機關，既然明知道路之地質不穩定，即應善盡管理之責，除強化防護措施
　　　　避免人民生命之威脅外，並應於各路段設立與道路坍方有關之警告標語提醒
　　　　往來民眾注意，然上訴人秀林鄉公所自始否認為道路之管理機關，顯然就該
　　　　道路未曾盡任何管理之責，兼以從原審卷附證二、證三等現場照片視之亦確
　　　　實並無任何警告標誌，系爭道路既無法發揮原有供行人安全通行之功能，反
　　　　而在沒有發生天然災害之情形下，使過往之行人車輛跌入山谷，在道路之設
　　　　置管理上即有欠缺。
　　(二)、本件事發前數日，雖有下雨，然屬山區正常之雨量，並未構成大雨，兼以從
　　　　地院卷附證二、證三等現場照片視之亦確實並無任何警告標誌，上訴人秀林
　　　　鄉公所主張系爭道路之入口處沒有『注意落石』『懸崖危險』之牌示，上訴
　　　　人甲○○否認之，上訴人秀林鄉公所自應負舉證之責。退而言之，即使有上
　　　　述之牌示，然該警告標誌內容與道路突然坍方一事，並無任何關聯性，花蓮
　　　　農場亦未於事發之前即於現場拉紅線警告（請參閱地院卷內照片）。再系爭
　　　　道路為上訴人甲○○回家之唯一道路，該道路上並未有任何『不得進入』『
　　　　暫時封閉』之警示，又氣象局亦未發佈任何『大雨特報』或『豪雨特報』，
　　　　於山區正常之氣候下，行走並未禁止通行之道路，上訴人甲○○並無任何『
　　　　預知危險之可能』，此豈有『過失』之可言，上訴人秀林鄉公所認上訴人甲
　　　　○○與有過失之主張，並無理由。
　　(三)、就請求金額之部分，提出說明如下：
　　　(1)、醫藥費用中健保給付之四十三萬零八百六十七元，上訴人秀林鄉公所應予
　　　　　給付：按保險制度，旨在保護被保險人，非為減輕損害事故加害人之責任
　　　　　，且保險給付請求權之發生係以定有支付保險費之保險契約為基礎，與公
　　　　　有公共設施因設置或管理有欠缺所生之國家賠償請求權，並非出於同一原
　　　　　因，故後者之損害賠償請求權並不因受領前者之保險給付而喪失。又依全
          民健康保險法第六十九條之一規定，於繳清保險費前，建保局暫不予保險
          給付，是全民健康保險之保險給付與保險費間具有對價關係，與一般保險
　　　　　並無差異，依六十八年台再字第四十二號判例要旨，上訴人秀林鄉公所就
　　　　　該筆保險給付仍應負責賠償。
　　　(2)、喪失勞動能力：依　鈞院向財團法人佛教慈濟綜合醫院調閱之病情說明書
　　　　　，載明『患者為第十二胸椎、第一腰椎骨折性脫位，術後，兩下肢完全癱
　　　　　瘓、大小便失禁、兩下肢完全無感覺、左眼全盲、、』依勞工保險殘廢給
　　　　　付標準中『中樞神經系統機能之病變，引致截癱或偏癱，致終身不能從事
　　　　　任何工作，日常生活需人扶助者』為二級殘廢，又『兩下肢均喪失機能者
　　　　　』亦為二級殘障，依各殘廢等級喪失或減少勞動能力比率表視之，一、二
　　　　　、三級殘障均為百分之百喪失勞動能力（上更證三），本件上訴人甲○○
　　　　　，腰部以下全部癱瘓，大小便失禁、左眼全盲，顯然較第二級殘障更為嚴
　　　　　重，確為百分之百喪失勞動能力之情形，因此，勞動能力完全喪失及慰撫
　　　　　金之請求，均依法有據。
　　　(3)、看護費用：依　鈞院向財團法人佛教慈濟綜合醫院調閱之病情說明書所示
　　　　　，上訴人甲○○終身需靠輪椅，日常生活只剩雙手可達之部分，其餘需人
　　　　　幫忙照顧，依客觀上視之，雙手可達範圍，並不足以處理日常生活食衣住
　　　　　行等基礎生存要件，例如：無人幫忙之情形下，無法起身移至輪椅，無法
　　　　　外出購買食物、衣服、尿布等物品。因大小便失禁，定時更換尿片成為生
　　　　　活之必須，如無人幫忙，根本無從更換尿布。無人幫忙，亦無法沐浴更衣
　　　　　．．．．．等，因此，上訴人甲○○於無人幫忙照顧之情形下，客觀上，
　　　　　根本無法生存，且並病情說明書亦肯認『除雙手可達之部份，其餘需人幫
　　　　　忙照顧』，看護費用，屬於生活中增加之必須支出，此部份以每日一千八
　　　　　百元計算（依病情說明書全日看護費為二千元），共計二十年之請求，所
　　　　　得金額為九百二十七萬四千二百五十六元整（上更證四）應屬合理。
　　　　　退而言之，即使認為上訴人無需全天看護，然至少亦有半日看護之需求，
　　　　　於半日看護之協助下，至少能解決上訴人每日飲食所需、沐浴更衣、更換
　　　　　尿布、外出購買日用品等生活困難，以維持基本生存，如以半日看護費用
　　　　　計算，此部份以每日一千元計算二十年（上更證五），請求金額為五百十
　　　　　五萬二千百六十四元。上訴人甲○○於八十六年六月十三日住院至同年十
　　　　　二月三日出院，共計一百七十三天，以其傷勢視之，於該期間絕對需要他
　　　　　人照顧，因上訴人甲○○家境貧困而無法聘用專業看護人員，然親屬間之
　　　　　看護，縱因出於親情而未支付看護費用，然其所付出之勞力，顯非不能以
　　　　　金錢為評價，此種基於身份關係之恩惠，自不能嘉惠於被害人，而應比照
　　　　　一般看護情形，認為被害人受有相當於看護費之損害，命加害人賠償，始
　　　　　符民法第一百九十三條第一項所訂『增加生活上所需』之意旨，此有最高
　　　　　法院八十九年台上字一七四九號裁判要旨（上更證六）及同法院八十六年
　　　　　台上字第二○○五號判決可稽（上更證七）。何況社會上之經濟弱者，遭
　　　　　逢意外，常因無力負擔看護費用而由親屬自我犧牲照護看護，若未將此種
　　　　　付出評價為金錢，而以未提出支出憑證為由駁回所請，則將導致經濟上之
　　　　　強者因有餘裕雇用看護而獲得求償，經濟弱者因無法求償而使其親屬必須
　　　　　繼續無償犧牲，終導致一人不幸全家犧牲之惡性循環中，此顯然違背法律
　　　　　制度所欲追求之正義。原審判決上訴人秀林鄉公所應給付住院期間之看護
　　　　　費用計三十一萬一千四百四十元，於法有據，又上訴人甲○○客觀上如無
　　　　　他人照顧，以一癱瘓之軀根本無法生存，因此，上訴人甲○○既需親屬犧
　　　　　牲照顧，依最高法院之見解，看護費之請求，應予准許。
　乙、上訴人花蓮縣秀林鄉公所方面：
　　一、聲明：
　　　(一)、原判決不利上訴人花蓮縣秀林鄉公所部分廢棄。
　　　(二)、右廢棄部分，上訴人甲○○在第一審之訴駁回。
　　　(三)、上訴人甲○○之上訴駁回。
　　二、陳述及所用證據除與原判決記載相同者，予以引用外，補稱：
　　　(一)、按「公有公共設置或管理有欠缺，致人民生命命身體或財產受損害者，國
　　　　　家應負損害賠償責任。」國家賠償法第三條第一項定有明文。雖本條係採
　　　　　無過失責任主義，惟仍須以設置或管理有欠缺，且人民之損害與公共設施
　　　　　之設置或管理之欠缺其相當因果關係，始有該條之適用。本件意外發生前
          數日，持續下豪雨，發生坍方地點( 包括洛韶天祥等地自動雨量站 )，降
          雨量八十六年六月十二日最大為一一０公釐、六月十三日最大為十公釐，
　　　　　此有交通部中央氣象局函復秀林鄉公所之氣象資料可佐（詳前審上訴理由
　　　　　狀證五 )，而原審遽以上訴人甲○○所提雨量較小之花蓮地區氣象資料，
　　　　　顯有違誤之處。蓋事發地點為花蓮山區，雨量均較平地區為大，此為眾所
　　　　　週知之事，上訴人秀林鄉公所提呈之氣象資料，猶較原審所採佐證資料，
　　　　　更為精細，地區亦較細分，準確度自非廣花蓮地區氣象資料所能比擬，再
　　　　　者，依八十六年六月十五日聯合報所載( 證一 )：「．．．．．路基遭大
　　　　　雨沖毀．．．．．警員冒雨下到山谷察看．．．．．因為山區持續下雨，
　　　　　暫時無法搶修．．．．．」益證，山區連續數日下著大雨，終致道路崩落
　　　　　，是損害之發生，係出於天災地變等不可抗力，並非公共設施之瑕疵，顯
　　　　　無因果關係。參諸太管處於八十六年十月九日拒絕賠償理由書函理由中亦
          陳稱本件坍方路段，經地質專家勘查，屬地質極不穩定之破碎地帶難以作
          永久性之工程維護，惟為使該步道隨時得以通行，採用即壞即修方式並已
          委請花蓮農場就近代為養護，於有災害時立即予以搶修等語，當可明確認
　　　　　定係連日累積山區大雨沖刷所致，上訴人甲○○騎重機車經過忽遇地基下
　　　　　陷，衡情應屬天災之不可抗力。從而，要與國家賠償法第三條所指客觀上
　　　　　存有設置或管理欠缺之要件有間，實難認上訴人甲○○之請求為有理由。
　　　(二)、本件坍方地帶如前所述，係屬地質極不穩定之破碎地帶，亦經地質專家勘
　　　　　查後建議，無法作永久性之工程維護，甚建議僅供人行步道之用。且本件
　　　　　意外發生前後數日，均持續下雨，太管處在系爭道路入口亦設有「注意落
　　　　　石」」「懸崖危險」之牌示，花蓮農場也在當時拉紅線多日，此均為上訴
　　　　　人甲○○所明知。且系爭道路之不穩定性，經常有坍方情形，更為當地居
　　　　　民之上訴人甲○○所明知，從而，山區多日持續下豪大雨，造成系爭步道
　　　　　顯有坍方之可能，上訴人甲○○猶騎乘機車行經該路段，要屬與有重大過
　　　　　失。因此縱認上訴人秀林鄉公所設置或管理有瑕疵，上訴人甲○○與有重
　　　　　大過失，自有民法第二百十七條過失相抵之適用。
　　　(三)、財團法人佛教慈濟綜合醫院九十一年六月五日函覆　鈞院之病情說明書中
　　　　　指出，上訴人甲○○兩下肢全無感覺而須靠輪椅行動，日常生活只剩雙手
　　　　　可達部分，餘需人幫忙照顧等語。是上訴人甲○○雖行動不便，惟仍可靠
　　　　　雙手自理日常生活，上訴人甲○○八十六年六月十三日住院至十二月三日
　　　　　即已出院，固受有上述之傷害，亦未達日常生活完全無法自理之程度，是
　　　　　上訴人甲○○所請求至九十八年六月十二日看護費用，即屬無理由。
　丙、本院依職權調閱原審八十七年度重國字第三號全卷。
　　　理　　由
一、本件上訴人甲○○主張：伊於民國八十六年六月十三日上午八時三十分許駕駛機
　　車行經上訴人秀林鄉公所管理之花蓮太魯閣山區通往梅園、竹村之產業道路時，
　　突遇路基下陷，致伊連人帶車翻落山谷，身受有第十二胸椎及第一腰椎間骨折併
　　脫臼，下半身全癱，臉部撕裂傷、左眼創傷性視神經病變，併眼全盲等傷害，送
　　醫急救後，仍造成兩側下肢癱瘓、左眼失明，成為重度肢障，因而受有醫療費四
    十八萬零五百零七元、看護費用九百二十七萬四千二百五十六元、特殊器材費用
    四萬八千元、喪失勞動能力損失一千二百二十二萬零九百六十七元及精神慰藉金
    一百五十八萬一千六百八十八元，合計二千三百六十萬五千四百一十八元之損害
    。此損害乃秀林鄉公所就其所轄之該路段管理維修欠缺所致，依國家賠償法之規
    定，伊曾申請秀林鄉公所協議賠償未果等情，求為命秀林鄉公所如數給付，並加
　　付法定遲延利息之判決（第一審判命秀林鄉公所給付五百七十萬五千五百六十五
　　元及其利息，並駁回甲○○其餘之請求；兩造各就其敗訴部分，聲明不服，本院
　　前審廢棄第一審命秀林鄉公所給付超過四百四十二萬一千一百六十二元及其利息
　　部分之判決，改判駁回甲○○該部分之訴，並駁回甲○○之上訴及秀林鄉公所其
　　他之上訴；甲○○就本院前審駁回其看護費用八百九十六萬二千八百十六元之請
　　求，及秀林鄉公所應賠償金額六百三十一萬五千九百四十五元中其應負擔百分之
　　三十之過失責任之一百八十九萬四千七百八十三元（合計一千零八十五萬七千五
　　百九十九元）並其利息部分提起第三審上訴，其餘敗訴部分並未聲明不服；秀林
　　鄉公所則就其敗訴部分聲明不服，提起第三審上訴）；上訴人秀林鄉公所則以：
　　肇事路段屬於花蓮林管處所有，伊未依森林法第八條規定租用、讓與或撥用。內
　　政部營建署太魯閣國家公園管理處（下稱太管處）成立後，該步道如遇天然災害
　　坍方，由該處撥款搶修，負責維護。又依公路法規定縣、鄉道○○縣○路機關管
　　理，縣政府對於所屬鄉道○路，應負養護規劃以及修繕之責，管理機關應為花蓮
　　縣政府，伊非該路段之管理機關。況本件事故發生前數日持續下雨，該道路地質
　　極不穩定，導致路基下陷，應屬天災不可抗力，伊自不負賠償責任。縱認伊應負
　　賠償責任，依過失相抵之規定，亦應減少賠償額等語，資為抗辯。
二、上訴人甲○○主張伊於八十六年六月十三日在位於花蓮縣秀林鄉迴頭灣至梅園間
　　之道路，因道路坍方，導致伊連人帶車跌入山谷，並受有重傷之事實，業據提出
　　報紙影本一份、照片一份、診斷證明書影本二份、殘障手冊影本一份為證，且為
　　上訴人秀林鄉公所所不爭執，上訴人甲○○主張之前揭事實，自堪信為真實。且
　　依照卷附之現場照片觀之，在發生坍方之路段，並未設立任何之警告標誌，而供
　　人民行走之道路，竟然發生路基流失，以致過路之行人車輛跌入山谷，自屬公有
　　公共設施在管理上有所欠缺，更且，依照甲○○所提出之中央氣象局氣候資料所
　　示，在發生坍方之地點，其降雨量雖在六月十二日為一一０公釐，六月十三日則
　　為十公釐（見原審卷第五十八、六十頁），雨量並非太大，竟而發生坍方，自不
　　足以認為屬於天然災害，上訴人秀林鄉公所主張係屬天然災害，而免責云云，自
　　不足採。再者，我國國家賠償法第三條第一項之國家賠償責任，僅以公有公共設
　　施在管理上有欠缺，即已構成，並不以國家機關在管理上有過失為要件，系爭道
　　路既無法發揮原有之功能，反而在沒有發生天然災害的情形下，使過路之行人車
　　輛跌入山谷，在道路之設置管理上即有所欠缺。
三、按人民之自由或權利因公務員違法執行職務行使公權力或因公有公共設施之設置
　　管理有欠缺而受侵害時，得依法律請求國家賠償，乃憲法第二十四條所規定之基
　　本人權。而政府分官設職，亦旨在貫徹國家機關之一體性，以充分保障人民之基
　　本人權，而不在於使人民陷於政府部門的叢林中，投訴無門。國家賠償法對於依
　　該法第三條第一項因公有公共設施管理或設置有欠缺所生之損害賠償，其賠償義
　　務機關之確定，在同法第九條第二項規定係以該公共設施之設置或管理機關為賠
　　償義務機關，第四項並規定「不能依前三項確定賠償義務機關，或於賠償義務機
　　關有爭議時，得請求其上級機關確定之，其上級機關自被請求之日起逾二十日不
　　為確定者，得逕以該上級機關為賠償義務機關。」，國家賠償法施行細則第三條
　　進一步補充規定「依本法第九條第四項請求確定賠償義務機關時，如其上級機關
　　不能確定時，應由其再上級機關確定之。」。此等規定之意旨即在避免人民因無
　　法確定賠償義務機關，而增加人民請求國家賠償之憲法上所未允許之程序障礙。
　　然而前揭國家賠償法有關確定賠償義務機關之規定應僅限於在賠償機關無法確定
　　或有爭議時方有適用，若受損害之人民已經依一般人民合理之智識判斷，可得而
　　知某機關為賠償義務機關，並依國家賠償法第十條第一項之規定以書面向該機關
　　請求國家賠償，而該機關雖拒絕賠償，但未於理由書中指明確定之其他賠償義務
　　機關或是自請求之日起逾三十日不開始協議或自開始協議之日起逾六十日協議不
　　成立者，應認該機關即為賠償義務機關，不容該機關事後再以非賠償義務機關置
　　辯。良以，在國家機關分工日趨精細之今日，理應由國家機關內部，透過內部法
　　規或是一定之行政程序，對於各機關之職掌能有充分的掌握與規定，而不能期待
　　人民精確的明瞭各機關之分工職掌，因此當受請求國家賠償之機關，在原來可以
　　依照內部之行政程序確認賠償義務機關，卻不加以確認時，自不應課以人民必須
　　另行尋求確認賠償義務機關之不利益，徒然增加憲法所未規定之程序障礙。至於
　　因此所可能形成之賠償義務機關與實際之設置管理機關岐異，乃屬於國家機關內
　　部依照其行政程序應加以消彌之問題，殊不容據以影響人民得請求國家賠償之權
　　利。本件上訴人甲○○在本件事故發生之後，於八十六年九月間向上訴人秀林鄉
    公所以書面請求國家賠償，經秀林鄉公所於八十六年九月三十日收受之後，迄今
    未為協議，有國家賠償請求書以及郵局掛號郵件收件回執各一件附於原審八十七
    年度重國字第三號卷為證（第一三二頁以下）。上訴人甲○○並向花蓮林管處以
    及花蓮農場請求國家賠償，惟均遭花蓮林區管理處及花蓮農場以伊非系爭道路之
    管理機關為由拒絕賠償，亦有該上開機關之拒絕賠償理由書二紙附於原審前揭卷
    宗為證。又上訴人甲○○另向太管處請求國家賠償，經起訴後，業經原審認定該
    管理處並非系爭道路之管理機關，駁回其請求在案，經本院調取上開卷證核閱無
    異。則就有關太管處是否為賠償義務機關，自應受前揭確定判決之拘束，上訴人
    秀林鄉公所仍對此爭執，自不足採。
四、系爭道路係位於上訴人秀林鄉行政管轄區內，雖然依據公路法第三條之規定，公
　　路之主管機關在縣市為縣市政府，同法第六條第三項亦規定縣鄉道○縣○路主管
　　機關管理，但法律並未排除由各鄉鎮公所實際管理轄區○道路，此在轄區廣闊，
　　山地面積廣大之花蓮縣，更難期待縣政府具有獨占管理縣境所有道路之能力。且
　　系爭道路原為古道拓寬供梅園、竹村等鄉○○○○道路，而上訴人秀林鄉公所負
　　有管理維護之責，是於太魯閣國家公園成立後，上訴人於七十七年間為便於維護
　　及管理該自太魯閣峽口至大禹嶺間及迴頭彎至竹村、梅園間之路燈為由，擬自七
　　十七年七月一日起請太魯閣國家公園管理處管理，藉以配合該地之建設與發展，
　　有秀林鄉公所七十七年六月二十二日秀鄉建創字第五八三七號函可證（見原審卷
　　第七十四頁），太管處亦曾函覆該所，接管太魯閣至大禹嶺區間迴頭彎至竹村、
　　梅園間路燈，請秀林鄉公所提供上開地段地籍圖說資料及公共設施數量與日前使
　　用情形，俾便辦理有關接管事宜（見同上卷第七十五頁），而秀林鄉公所即檢附
　　上開範圍內路燈及公共設施數量使用情形之明細表與太管處，並在明細表內列有
　　迴頭彎至竹村道路，太管處函覆該所接管日期，以便指定人員辦理交接事宜（見
　　同上卷第七十六、七十七頁）。秀林鄉公所原定七十七年十月十八日點交前述公
　　共設施（見同上卷第七十九頁），因該日颱風來襲延誤公文來往時效，無法辦理
　　移交手續，太魯閣國家公園管理處再定七十七年十一月廿四日點收，至七十七年
　　十一月廿四日又因多處坍方（見同上卷第八十頁），交通中斷，無法進出，秀林
　　鄉公所又再另訂七十七年十二月八、九、十日派員移交等情（見同上卷第八十一
　　頁），有秀林鄉公所七十七年六月二十二日秀鄉建創字第五八三七號函、七十七
　　年八月八日秀鄉建字第七ＯＯ二號函、七十七年十月十八日秀鄉建創字第九五八
　　五號函，太管處七十七年七月二十七日以（七七）管太觀字第一四四二號函、七
　　十七年八月二十九日營太觀字第一八四三號函、七十七年十一月十五日營太觀字
　　第二三六四號函各一份可證，嗣又因雙方協議富世焚化爐．研究中心土地租用案
　　一併辦理，致接管手續迄未辦妥。又於八十七年七月十四日，由太魯閣國家公園
　　管理處處長召集花蓮農場西寶分場（隸屬退輔會）、秀林鄉公所舉行「釐清蓮花
　　池、梅園、竹村步道管理權責事宜」會議，會議作成結論：一本步道權屬縣鄉○
　　○○於路權未移交前，有關維修整建，太管處在預算許可時，得補助秀林鄉公所
　　辦理．．．有關交接事宜另案會勘辦理。二步道如因災害有緊急搶修必要，秀林
　　鄉公所同意本處辦理緊急搶修，於搶修完畢後，並函知鄉公所查照，有會議記錄
　　可證（見同上卷第八十三頁）。是發生事故之路段尚未移交由太管處管理及維護
　　，上訴人秀林鄉公所自為系爭道路之管理機關，已甚明顯，至於所提出之移交清
　　冊，雖有迴頭彎至竹村道路之記載，但該清冊，係準備辦理移交之用，但尚未由
　　太管處點收接管，由該移交清冊僅蓋上訴人秀林鄉公所關防，而無太管處關防可
　　知。又上訴人秀林鄉公所在參加太管處八十七年七月十四日召集之「釐清蓮花池
　　、梅園、竹村步道管理權責事宜」會議通過之會議紀錄結論「本步道權屬縣、鄉
　　主管」，上訴人秀林鄉公所自為系爭道路管理機關，否則，上訴人秀林鄉公所豈
　　可向太魯閣國家公園管理處洽請補助道路設施等維護費用之理﹖而其向該處申請
　　改善維護系爭回頭灣往梅園、竹村間道路等工程款，有太管理處八十九年十一月
　　七日營太觀字第一二九號函附有關秀林鄉公所申請補助費資料七份附卷可稽（見
　　本院前審卷第八十一至一一八頁）並經證人陳淑慧證述在卷。此外，尚有上訴人
　　秀林鄉公所與廠商簽訂之梅園、竹村道路改工程合約書可證。況且，在上訴人甲
　　○○向秀林鄉公所請求國家賠償，秀林鄉公所迄未答覆，按諸前揭說明，應認花
　　蓮縣秀林鄉公所為賠償義務機關（參見本件最高法院九十一年度台上字第八五八
　　號裁定）。上訴人秀林鄉公所亦自承在系爭道路裝設路燈，向太管處申請補助系
　　爭道路之改善維修工程費用至明。證人鄧國銘結證：移交的只是路燈，不包括道
　　路，路權屬於花蓮林管處云云，與上開證據不符，不足採信。而花蓮農場只是設
　　在西寶之生產事業單位，服務當地榮民為主，自均非該道路之設置管理機關，且
　　均已拒絕上訴人甲○○之賠償，有理由書附卷可稽，其非賠償義務機關至明。
　　從而，本件事故之賠償義務機關，應可確認為上訴人秀林鄉公所。上所人秀林鄉
　　公所再為否認此等事實，自無可採。
五、茲就上訴人甲○○各項請求分述如左：
　(一)、醫療費部分：上訴人甲○○請求醫療費為四十八萬零五百零七元，業據其提出
　　　慈濟醫院之收據為證。上訴人秀林鄉公所辯稱：全民健康保險給付，不得再行
　　　請求，應予扣除云云。按保險制度，旨在保護被保險人，非為減輕損害事故加
　　　害人之責任。保險給付請求權之發生，係以定有支付保險費之保險契約為基礎
　　　，與公有公共設施因設置或管理有欠缺所生之國家賠償請求權，並非出於同一
　　　原因。後者之損害賠償請求權，殊不因受領前者保險給付而喪失。又全健康保
　　　險法第六十九條之一規定：「保險對象不依本法規定參加保險者，處新台幣三
　　　千元以上一萬五千元以下罰鍰，並追溯自合於投保條件之日起補辦投保，於罰
　　　鍰及保險費未繳清前，暫不予保險給付。」準此，於繳清保險費前，健保局暫
　　　不予保險給付，故全民健康保險給付與保險費間具有對價關係，與一般之保險
　　　契約並無差異。查甲○○請求醫療費之損害所提出收據，其中保險給付三十一
　　　萬八千六百零六元、十一萬二千二百六十一元，合計四十三萬零八百六十七元
　　　( 見一重重國字卷二二、二三頁)，係因其繳納保險費，健保局於保險事故發
　　　生時所為給付，依上說明，上訴人甲○○仍得請求該部分醫療費之損失，再加
　　　上甲○○自行繳納之費用五萬一百二十七元，則甲○○請求醫療費用四十八萬
　　　五百零七元，應予准許。
　(二)、看護費用：上訴人甲○○主張自八十六年六月十三日起至九十八年六月十二日
　　　，每日均須有特別看護照顧日常生活，因此請求每日以一千八百元計算之看護
　　　費用。( 本院向慈濟醫院函查，每日看護費為二千元，有該院九十一年六月十
　　　四日第一一三六號函附卷可稽 )。上訴人確實因本件事故受有兩側下肢癱瘓以
　　　及左眼失明之傷害，且自八十六年六月十三日起住院治療，至八十六年十二月
　　　三日即已出院，有上訴人所提出之診斷證明書（原證五）為證，上訴人在住院
      期間請求特別看護之費用三十一萬一千四百四十元，自應准許。又依本院向財
      團法人佛教慈濟綜合醫院調閱之病情說明書所示，上訴人甲○○終身需靠輪椅
      ，日常生活只剩雙手可達之部分，其餘需人幫忙照顧，依客觀上視之，雙手可
      達範圍，並不足以處理日常生活食衣住行等基礎生存要件，何如：無人幫忙之
      情形下，該上訴人無法起身移至輪椅，無法外出購買食物、衣服、尿布等物品
　　　。因大小便失禁，定時更換尿片成為該上訴人生活之必須，如無人幫忙，根本
　　　無從更換尿布。無人幫忙，該上訴人無法沐浴更衣．．．等，因此，上訴人甲
　　　○○於無人幫忙照顧之情形下，客觀上，根本無法自理生活，且病情說明書亦
　　　認上訴人甲○○『除雙手可達之部份，其餘需人幫忙照顧』，看護費用，屬於
　　　生活中增加之必須支出，此部份以每日一千八百元計算（依病情說明書全日看
　　　護費為二千元，上訴人甲○○減縮為一千八百元），共計二十年之請求，所得
　　　金額為九百二十七萬四千二百五十六元（已扣除中間利息）自屬合理，亦應准
　　　許。
  (三)、特殊器材部分：上訴人甲○○請求輪椅、氣墊座、氣墊床以及長腿支架的費用
　　　，然依其提出之診斷證明書（原證五），醫師雖僅囑必須使用輪椅、氣墊座以
　　　及長腿支架，並不包含氣墊床，但就其所受傷害之情形，氣墊床之使用亦屬必
　　　要，此部分之費用共計四萬八千元，亦應准許。
　(四)、喪失勞動能力部分：上訴人甲○○請求每日以二千元（原起訴狀以每日二千五
　　　百元計算）計算之喪失勞動能力之損害，然上訴人甲○○固然確實受有兩側下
　　　肢癱瘓以及左眼失明之傷害，其勞動能力已經完全喪失( 見同上慈濟醫院函文
　　　 )，但其於原審並未舉證證明在事故發生前每日確有二千五百元之薪資收入，
　　　在原審提出僱主張德龍出具僱用上訴人甲○○採摘水果或作工每日工資二千元
　　　之證明書一紙為證，縱認屬實，亦僅屬臨時之工資，尚不足以證明有該固定工
　　　資所得，因此僅能以勞動基準法所規定之基本工資一萬五千八百四十元計算。
　　　上訴人甲○○於事故發生時，為二十六歲，計至六十歲退休時，尚可工作三十
　　　四年，經扣除中間利息後，上訴人甲○○所得請求此部分之金額應為三百九十
　　　七萬五千九百九十八元。
　(五)、非財產上之損害賠償：上訴人甲○○請求一百五十八萬一千六百八十六元（原
　　　起訴狀請求一百五十萬元），本院以上訴人於受傷時年僅二十六歲，正值對於
　　　人生充滿無限希望之年齡，因本件事故受有終身癱瘓以及眼睛失明之傷害，原
　　　所企盼的美麗人生，頓時成為充滿無助的未來，精神上所受之痛苦，原非區區
　　　金額所可彌補，審酌上訴人甲○○為臨時工，經濟不佳，及上訴人秀林鄉公所
　　　之財力等情狀認以命上訴人秀林鄉公所賠償一百五十萬元為適當，在此範圍內
　　　，應予允許，逾此部分不應准許。
  綜上所述，上訴人甲○○所得請求之損害賠償金額合計為一千四百九十六萬七千三
  百二十一元。
六、上訴人秀林鄉公所主張肇事路段既屬地質不穩定之破碎地帶，且連日累積山區大
    雨刷，地質鬆軟，屬危險路段，因上訴人甲○○長久居住於當地，應為其所明
　　知，竟仍於雨後貿然駕駛機車載人行經上開險路，毫不加以注意，致翻落山谷，
　　自屬與有重大過失，應過失相抵一節，經查上訴人甲○○於本件發生時，年已廿
　　六歲，久居於當地，對肇事路段為地質鬆軟之路段，遇雨極有發生崩塌之危險，
　　為其所明知，仍於雨後貿然駕駛機車行經肇事路段，而不加注意（參見原審八十
　　八年度重國字第二號卷第十一頁、八十六年六月十五日聯合報、事故路段本案發
　　生時員警冒雨下山谷救援甲○○之報導），自屬與有重大過失。而上訴人秀林鄉
    公所既屬該路段之管理機關，明知該路段屬地質不穩定之破碎地帶，且連日累積
    山區大雨刷，地質鬆軟，竟疏於養護，又未注意派人檢修，或設置警告標誌，
    提醒過往人車注意，甚至依路況予以禁止通行，以為預防發生危險，竟疏於注意
　　，毫無預防危險發生之措施，致肇事端，顯然與有重大過失。本院審酌兩造之過
　　失程度各應負百分之五十之過失責任。依上開比例，予以過失相抵，則上訴人甲
　　○○得請求之賠償金額為七百四十八萬三千六百六十一元〔00000000元 -（0000
　　0000×0.5=0000000元，小數點以下四捨五入 〕。扣除原審判決上訴人秀林鄉公
　　所應賠償上訴人甲○○之五百七十萬五千五百六十五元，上訴人秀林鄉公所應再
　　給付上訴人甲○○一百七十七萬八千零九十六元，上訴人甲○○並請求自起訴狀
　　繕本送達之翌日起（即八十八年五月廿六日），按法定利率計算之利息，亦屬正
　　當，應予准許。原審就上訴人甲○○請求看護費八百九十六萬二千八百十六元部
　　分不予准許，及上訴人秀林鄉公所主張上訴人甲○○與有重大過失，原審認上訴
　　人甲○○並無過失，均有可議。上訴人甲○○就上述看護費及過失比例部分，上
    訴人秀林鄉公所就其敗訴部分各自指摘原判決不當，為有理由，自應將原判決關
    於上開部分廢棄改判，另為諭知上訴人秀林鄉公所應再給付一百七十七萬八千零
    九十六元及其遲延法定利息。兩造其餘上訴部分為無理由，均應予以駁回。
七、兩造其餘攻擊防禦方法，與判決之結果，均不生影響，爰不一一論述，併此明
    。
據上論結：本件兩造上訴為一部有理由，一部無理由，依民事訴訟法第四百四十九條
第一項，第四百五十條，第七十九條但書判決如主文。
中　　　華　　　民　　　國　　九十三　　年　　　八　　　月　　三十一　　日
                                  審判長法官  謝  志  揚
                                  　　　法官  陳  淑  媛
                                  　　　法官  莊  謙  崇
右正本係照原本作成。
如不服本判決，應於判決送達後二十日內向本院提出上訴狀。未表明上訴理由者，應
於上訴後二十日內向本院提出上訴理由狀(須按他造人數提出繕本)。
上訴時應提出委任律師或具有律師資格之人之委任狀；委任有律師資格者，另應附具
律師及格證書及釋明委任人與受任人有民事訴訟法第四百六十六條之一第一項但書或
第二項（詳附註）所定關係之釋明文書影本。
                                  法院書記官  林  明  智
中　　　華　　　民　　　國　　九十三　　年　　　九　　　月　　  一  　　日
附註：民事訴訟法第四百六十六條之一( 第一項、第二項 )：
對於第二審判決上訴，上訴人應委任律師為訴訟代理人。但上訴人或其法定代理人具
有律師資格者，不在此限。
上訴人之配偶、三親等內之血親、二親等內之姻親，或上訴人為法人、中央或地方機
關時，其所屬專任人員具有律師資格並經法院認為適當者，亦得為第三審訴訟代理人
。
